臺灣高等法院刑事判決　　　　　　　　95年度上訴字第3787號
上　訴　人
即　被　告　乙○○
　　　　　　　　　　（另案在臺灣新竹監獄執行）
選任辯護人　法律扶助李美惠律師
上列上訴人因強盜等案件，不服臺灣新竹地方法院九十五年度訴
字第五四九號，中華民國九十五年九月二十日第一審判決（起訴
案號：臺灣新竹地方法院檢察署九十五年度偵字第三二九五號）
，提起上訴，本院判決如下：
    主  文
原判決關於乙○○部分撤銷。
乙○○連續幫助意圖為自己不法之所有，攜帶兇器，以脅迫至使
不能抗拒，而使他人交付其物，累犯，處有期徒刑參年捌月。
    事  實
一、乙○○犯有違反麻醉藥品管理條例、竊盜、偽造文書、違反
    毒品危害防制條例、搶奪、公共危險、業務過失傷害、妨害
    公務等前科紀錄，最近於民國八十八年間分別因竊盜、偽造
    文書等案件，經臺灣新竹地方法院先後判處有期徒刑七月、
    一年確定，並經臺灣新竹地方法院裁定定應執行刑為有期徒
    刑一年六月確定，嗣又於八十九年間分別因公共危險、業務
    過失傷害等案件，經臺灣新竹地方法院各判處有期徒刑一年
    、五月確定；又於八十九年間因搶奪、妨害公務等案件，經
    本院分別判處有期徒刑一年二月、六月確定，經臺灣新竹地
    方法院裁定定應執行刑為有期徒刑二年九月確定，經與上開
    應執行有期徒刑一年六月部分接續執行後，於九十三年七月
    十三日因縮短刑期假釋出監，甫於九十四年四月十七日假釋
    期滿，未經撤銷，以已執行論。
二、甲○○（業經原審判決有罪，上訴本院後撤回上訴確定）於
    九十五年六月三日晚上十一時三十分許之夜間，駕駛其所有
    之車牌號碼三一一一─ＪＵ號（該車牌原已經甲○○以黑色
    膠帶黏貼變造為八一一一─ＪＵ號，惟此部分未經起訴，乙
    ○○並不知情）自用小客車前往新竹市○○路某修車廠找乙
    ○○，以酒後不宜開車為由，請不知情之乙○○幫忙開車外
    出找朋友借錢，乙○○不疑有他乃駕駛上開自小客車搭載甲
    ○○外出，車行至新竹縣橫山鄉○○路○段六二號「沙坑Ｏ
    Ｋ便利商店」之前，甲○○囑咐乙○○停車，告知不知情之
    乙○○將下車找朋友借錢，隨即攜帶其所有置於後座之兇器
    即武士刀一把，頭戴其所有之漁夫帽一頂，口戴其所有之口
    罩一只，進入該便利商店之公眾得出入之場所內，而持上開
    兇器武士刀一把至該商店櫃台處，揮舞兇刀，脅迫喝令邱一
    展十秒鐘內把錢交出來等語，至使邱一展因之不能抗拒，乃
    將所管領持有櫃台內之現金新台幣（以下同）二千三百九十
    一元及總儲值金額一萬零九百元之電話儲值卡交付甲○○，
    甲○○得手後亦迅速上車囑令尚不知情之乙○○駕車逃逸。
    逃逸途中，甲○○即告知乙○○其甫持刀強盜便利商店，且
    說：「我急需要用錢，一件是搶，二件也是搶，搶到錢再與
    你平分」，乙○○不置可否，但甲○○仍要求乙○○繼續開
    車上路，乙○○乃基於連續幫助甲○○強盜之概括犯意，駕
    駛上開自用小客車搭載甲○○至其任意選定之便利商店外，
    任由甲○○以相同手法，連續先後為下列三次加重強盜行為
    ：
  (一)、於九十五年六月三日晚上十一時五十二分許之夜間，行車
      至桃園縣龍潭鄉○○路○○段一二一號７─便利商店之
      前，乙○○讓甲○○下車後，暫停上開未熄火之自用小客
      車在該便利商店之前等候，甲○○則攜帶其所有之上開兇
      器武士刀一把，頭戴其所有之漁夫帽一頂，口戴其所有之
      口罩一只進入該便利商店之公眾得出入之場所內，而持上
      開兇器武士刀一把至該便利商店櫃台前，高舉武士刀揮舞
      ，脅迫喝令在櫃台內之王創暉把錢交出來等語，至使王創
      暉因之不能抗拒，乃往倉庫躲避，放任所管領之櫃台收銀
      機無法管領，嗣甲○○雖跟至倉庫門口，然終因無法將收
      銀機打開，乃未取得財物，而未得逞，旋即上車由乙○○
      開車離去。
  (二)、於九十五年六月四日凌晨零時四分許之夜間，行車至桃園
      縣龍潭鄉○○路○段五０六號萊爾富便利商店之前，乙○
      ○讓甲○○下車後，暫停上開未熄火之自用小客車在該便
      利商店之前等候，甲○○則攜帶其所有之上開兇器武士刀
      一把，頭戴其所有之漁夫帽一頂，口戴其所有之口罩一只
      進入該便利商店之公眾得出入之場所內，而持上開兇器武
      士刀一把至該便利商店櫃台前，高舉武士刀揮舞，脅迫喝
      令在櫃台內之何育文「搶錢，快一點」等語，至使何育文
      因之不能抗拒，乃將所管領持有櫃台內之現金共二千元交
      付甲○○，並任令甲○○強行取走總儲值金額五千九百元
      之電話儲值卡十六張。甲○○得手後，旋即上車由乙○○
      開車離去。
  (三)、於九十五年六月四日凌晨零時十五分許之夜間，行車至新
      竹縣關西鎮○○路二七號ＯＫ便利商店之前，乙○○讓甲
      ○○下車後，暫停駛上開未熄火之自用小客車在該便利商
      店前等候，甲○○則攜帶其所有之上開兇器武士刀一把，
      頭戴其所有之漁夫帽一頂，口戴其所有之口罩一只進入該
      便利商店之公眾得出入之場所內，而持上開兇器武士刀一
      把至該便利商店櫃台前，高舉武士刀揮舞，脅迫喝令在店
      內之王榮麒、楊富康把錢交出來等語，至使王榮麒、楊富
      康均因之不能抗拒，欲將金錢交出，然此際楊富康見甲○
      ○揮舞之武士刀甚為迫近王榮麒，恐甲○○傷及王榮麒，
      乃欲奪下甲○○所攜帶之武士刀，嗣甲○○揮舞之武士刀
      架在楊富康之脖子上，楊富康即以右手抓住該把武士刀，
      甲○○情急之下欲逃逸，致與楊富康爭奪該把武士刀時，
      楊富康之左頸遭該把武士刀劃傷及右手小臂內側受傷（未
      據告訴），旋楊富康將甲○○推到牆壁跌坐在地上，並奪
      下甲○○所持之武士刀，甲○○見狀即自該便利商店逃出
      ，旋即上車由乙○○開車離去，因之未能取得財物而未得
      逞。
三、嗣警方據報扣得甲○○所有供其持有攜帶為強盜犯罪所用之
    武士刀一把，再經警循線於九十五年六月四日下午二時三十
    分許，在新竹市○○路七三六巷內查獲甲○○、乙○○，並
    在甲○○、乙○○同意下，在甲○○身上起出其所有供犯罪
    所用之漁夫帽一頂、口罩一只及強盜所得之贓物電話儲值卡
    二張、部分現金（共扣得四千四百三十五元，惟其中有部分
    約二千元為甲○○個人所有）；另在乙○○身上起出贓物電
    話儲值卡四張。
四、案經新竹縣警察局橫山分局報告臺灣新竹地方法院檢察署檢
    察官偵查起訴。
    理  由
壹、程序事項
一、被告辯護人抗辯：被告乙○○係遭甲○○脅迫而開車，故被
    告乙○○於「警詢時」、「檢察官偵查中」及「原審審理時
    」之自白，因當初乙○○被甲○○脅迫而未說出事實真相，
    以致於自白之內容，與事實經過並不完全相符，被告乙○○
    該部分之自白並非真實，欠缺任意性及真實性，並無證據能
    力云云，惟查：
  (一)、被告乙○○自警詢時、檢察官訊問時、法官為羈押與否之
      訊問時、原審行準備程序時、原審審理及本院受命法官行
      準備程序時，均未提出上開遭甲○○脅迫而強盜之抗辯，
      是否屬實，不無可疑。
  (二)、被告辯護人聲請傳喚證人即正犯甲○○到庭證明脅迫乙○
      ○共同強盜一事，證人即正犯甲○○於辯護人為主詰問時
      雖結證稱：「我就離開車子進入便利商店去搶錢，搶完錢
      之後就回車上，乙○○看到我拿刀子，他就嚇到，他沒有
      開口說話，我知道他想要開口問，只是沒有開口，我就直
      接對他說，對，我去搶錢，他就嚇壞了。我說完之後，乙
      ○○他還沒有表示意見，我就說，反正你需要錢，我也需
      要錢，一次搶奪也是搶，二次搶也是搶，不如跟我配合，
      我說完之後，他好像不肯，我就很不爽，因為他有欠我錢
      ，我就對他說，如果你不開車載我去的話，我就『威脅他
      一定要跟我去搶，不去的話，他老婆有把柄在我手上』，
      後來乙○○就答應了，關於他老婆可能會扯上刑事案件，
      所以乙○○後來就答應幫我開車，至於地點都是我決定的
      ，然後我就指揮他開車，開到那裡他就開到那裡，只要看
      到便利商店，我就進去搶，是隨意去搶的，因為那時我有
      喝酒，不能開車，所以我才會叫乙○○開車。」等語，惟
      查證人即正犯甲○○自警詢時、檢察官訊問時、法官為羈
      押與否之訊問時、原審行準備程序時、原審審理時，均未
      提出上開脅迫乙○○強盜之陳述，是以證人即正犯甲○○
      上開證言，是否屬實，殊值懷疑，且查無其他證據可資佐
      證，應認證人之上開證言係事後迴護被告之詞，不足採信
      。
  (三)、此外，亦查無其他積極證據足以證明被告乙○○於「警詢
      時」、「檢察官偵查中」及「原審審理時」之陳述係出於
      不正方法，應認被告乙○○九十五年六月四日之警詢筆錄
      （偵查卷第二十一頁至二十七頁）、檢察官訊問筆錄（偵
      查卷第九十八頁至九十九頁、第一四二至第一四五頁）及
      「原審審理時」之自白，係出於任意性所為，且與事實相
      符，自得為證據。
二、被告辯護人抗辯：被告乙○○係遭甲○○脅迫而開車，故甲
    ○○於「警詢時」、「檢察官偵查中」及「原審審理時」之
    陳述，並未說出事實真相，以致於其陳述之內容，與事實經
    過並不完全相符，證人甲○○所為不利於被告乙○○之陳述
    ，並非真實，欠缺任意性及真實性，並無證據能力云云，惟
    查：證人甲○○於本院結證稱：「我就『威脅他一定要跟我
    去搶，不去的話他老婆有把柄在我手上』，後來乙○○就答
    應了，關於他老婆可能會扯上刑事案件，所以乙○○後來就
    答應幫我開車」係事後迴護被告甲○○之詞，不足採信，已
    如前述，此外，亦查無其他積極證據足以證明證人甲○○於
    「警詢時」、「檢察官偵查中」及「原審審理時」之陳述係
    出於不正方法，應認證人陳峰甲○○九十五年六月五日之警
    詢筆錄（偵查卷第十四頁至十六頁、第一五Ｏ至一五三頁）
    、檢察官訊問時改證人訊問之筆錄（偵查卷第九十六、九十
    七頁）及「原審審理時」之陳述，均有證據能力。
三、按：刑事訴訟法第一百五十九條之五明定：「被告以外之人
    於審判外之陳述，雖不符前四條之規定，而經當事人於審判
    程序同意作為證據，法院審酌該言詞陳述或書面陳述作成時
    之情況，認為適當者，亦得為證據。」、「當事人、代理人
    或辯護人於法院調查證據時，知有第一百五十九條第一項不
    得為證據之情形，而未於言詞辯論終結前聲明異議者，視為
    有前項之同意。」，其立法理由在於傳聞證據未經當事人之
    反對詰問予以核實，乃排斥其證據能力。惟當事人如放棄對
    原供述人之反對詰問權，於審判程序表示同意該等傳聞證據
    可作為證據，此時，法院除認該傳聞證據欠缺適當性外，自
    可承認其證據能力。又當事人、代理人或辯護人於調查證據
    時，知有刑事訴訟法第一百五十九條第一項不得為證據之情
    形，卻表示「對於證據調查無異議」、「沒有意見」等意思
    ，而未於言詞辯論終結前聲明異議者，應視為已有將該等傳
    聞證據採為證據之同意。最高法院九十三年度台上字第三五
    三三號、九十四年度台上字第二九七六號判決亦採同一見解
    。經查：本案被告於本院準備程序期日、審判期日，對本案
    之全部書面陳述證據即：證人即告訴人王創暉九十五年六月
    四日警詢筆錄（偵查卷第五十八頁至五十九頁）、何育文九
    十五六月五日警詢筆錄及訊問筆錄（偵查卷第六十頁至六十
    一頁、第一三三至一三四頁）、楊富康九十五年六月四日之
    警詢筆錄及訊問筆錄（偵查卷第六十二頁至六十三頁、第一
    三七至一三八頁）、新竹縣警察局橫山分局搜索、扣押筆錄
    、扣押物品目錄表（偵查卷第十七頁至第二十頁、第二十八
    頁至第三十一頁）等等表示對證據能力不爭執（本院卷第一
    ＯＯ頁反面），復於審判期日就本院一一提示之證據於言詞
    辯論終結前，均未就所調查之證據主張有刑事訴訟法第一百
    五十九條第一項不得為證據之情形，本院審酌該書面陳述作
    成時之情況，並無不法之情事，認為適當，是參照上開說明
    要旨，上開書面陳述證據，均有證據能力。
四、照片二十四禎（偵查卷第七十頁至第八十五頁），係照相機
    所拍攝，且與本案犯罪事實均有自然之關聯性，經查並無不
    得作為證據之事由，依法自得作為證據。
貳、實體事項
一、訊據被告乙○○矢口否認有何共同攜帶兇器強盜之犯行，辯
    稱：伊被甲○○以一張伊妻向他人購買毒品之照片脅迫，倘
    若伊不配合甲○○共同強盜，甲○○將向檢警單位檢舉云云
    ，且三更半夜伊無法脫身，伊迫不得已而繼續開車幫忙載甲
    ○○至其選定的便利超商行搶，伊在途中有勸甲○○不要搶
    ，但甲○○不聽，並說「一件是搶，二件也是搶」，甲○○
    還說「搶到錢，二人平分」，但伊未曾答應，伊身上的電話
    儲值卡四張是甲○○丟給伊的，伊收也不是，退也不是云云
    。經查：
  (一)、甲○○於上開時、地，連續攜帶兇器即武士刀一把，強盜
      王創暉、何育文、王榮麒、楊富康等人所管領持有財物之
      事實，業據證人甲○○於警詢、檢察官訊問時、原審審理
      時自白不諱，且於本院結證屬實在卷，核與證人即被害人
      王創暉、何育文、王榮麒、楊富康於警詢時或檢察官訊問
      時指證情節相符，有證人即共犯甲○○九十五年六月五日
      之警詢筆錄（偵查卷第十四頁至十六頁、第一五Ｏ至一五
      三頁）、檢察官訊問時改證人訊問之筆錄（偵查卷第九十
      六、九十七頁）、王創暉九十五年六月四日警詢筆錄（偵
      查卷第五十八頁至五十九頁）、何育文九十五六月五日警
      詢筆錄及訊問筆錄（偵查卷第六十頁至六十一頁、第一三
      三至一三四頁）、楊富康九十五年六月四日之警詢筆錄及
      訊問筆錄（偵查卷第六十二頁至六十三頁、第一三七至一
      三八頁）等在卷可稽，且有在甲○○身上起出其所有犯罪
      所用之漁夫帽一頂、口罩一只及強盜所得之贓物電話儲值
      卡二張、部分現金（共扣得四千四百三十五元，惟其中有
      部分約二千元為甲○○個人所有）；另在乙○○身上起出
      贓物電話儲值卡四張扣案可稽，另有新竹縣警察局橫山分
      局搜索、扣押筆錄、扣押物品目錄表（偵查卷第十七頁至
      第二十頁、第二十八頁至第三十一頁）附卷可佐。另證人
      即甲○○之母林明惠於警詢證述：本案案發時被告二人所
      使用以黑色膠帶黏貼變造為車牌號碼八一一一─ＪＵ號之
      原車牌號碼三一一一─ＪＵ號自用小客車為甲○○所有。
      」等語（見九十五年度偵字第三二九五號偵查卷第三十九
      至四十頁）。甲○○與乙○○二人帶同警方指認犯案現場
      照片十一幀、甲○○所使用以黑色膠帶黏貼變造為車牌號
      碼八一一一─ＪＵ號之原車牌號碼三一一一─ＪＵ號自用
      小客車暨變造之車牌照片四幀、甲○○及被害人楊富康受
      傷照片七幀、扣押物照片七幀等在卷（見九十五年度偵字
      第三二九五號偵查卷第七十至八十四頁）可佐。又扣案之
      刀械經認定確係屬槍砲彈藥刀械管制條例第四條第一項第
      三款管制之刀械武士刀之事實，有新竹縣警察局九十五年
      九月七日竹縣警保字第０九五三０一一一七四號函在卷（
      見原審卷第九十一頁）可證。另，扣押物漁夫帽一頂及口
      罩一只採得之ＤＮＡ與被告甲○○口腔黏膜之ＤＮＡ─Ｓ
      ＴＲ型別相同之事實，有內政部警政署刑事警察局九十五
      年八月二日刑醫字第０九五００九一０九０號鑑驗書在卷
      （原審卷第五十三頁）可佐。此外，並有武士刀一把、漁
      夫帽一頂、口罩一只及贓物電話儲值卡六張、部分現金（
      共扣得四千四百三十五元，惟其中有部分約二千元為被告
      甲○○個人所有）扣案可稽，足證正犯甲○○之自白及被
      害人王創暉、何育文、楊富康等之指述確與事實相符，是
      以上開甲○○連續攜帶兇器強盜之犯行，應可認定。
  (二)、茲有爭執者，為被告乙○○所為，究係共同正犯抑或幫忙
      犯？
  １、按：現行刑法關於正犯、從犯之區別，最高法院所採見解
      ，係「以其主觀之犯意及客觀之犯行為標準，凡以自己犯
      罪之意思而參與犯罪，無論其所參與者是否犯罪構成要件
      之行為，皆為正犯，其以幫助他人犯罪之意思而參與犯罪
      ，其所參與者，苟係犯罪構成要件之行為，亦為正犯，必
      以幫助他人犯罪之意思而參與犯罪，其所參與者又為犯罪
      構成要件以外之行為，始為從犯。」最高法院二十五年上
      字第二二五三號著有判例。另「意思之聯絡並不限於事前
      有所謀議，即僅於行為當時有共同犯意之聯絡者，亦屬之
      ，且其表示之方法，亦不以明示通謀為必要，即相互間有
      默示之合致，亦無不可。」最高法院七十三年台上字第二
      三六四號著有判例。經查：原審共同被告甲○○於偵查中
      陳稱：「乙○○本來不知道我攜帶武士刀，我放在車子後
      座。在路上我有跟乙○○說，你欠我錢，而且你也急需用
      錢，一次是搶，二次也是搶，不如你跟我配合，乙○○聽
      了，他沒有講話，我當成他默認。（問：乙○○在車上有
      無叫你不要再強盜？）我知道他想講什麼，但他沒有講出
      口」等語（偵查卷第一五一至一五三頁），嗣於檢察官聲
      請羈押經原審訊問時稱：「我找乙○○時，我告訴他，我
      要去找朋友收錢，我將武士刀放後座，到案發地點，他看
      我戴帽、口罩持刀下車，我直接進入超商行搶，搶完後他
      才發現不對勁，他沒問我，我就直接告訴他是去行搶奪，
      我知道他也急需要用錢，我說，不如我們一同行搶，他沒
      有講話，我當他是『默認』，接下來就跟我一起去搶，他
      都在車上等我。」等語（原審九十五年度聲羈字第九五號
      卷第四頁），由此可知，乙○○事先並不知情，是事後看
      到甲○○戴帽、口罩持刀下車進入超商強盜後才知情，至
      於甲○○與乙○○就是否要共同強盜一事，並無明白的討
      論或交談，故甲○○與乙○○並無「明示」的犯意聯絡至
      明。至於「默認」一詞，係甲○○個人的意思，此從證人
      甲○○稱「我當他是『默認』」之陳述可得證明，此外，
      亦查無積極證據足以證明被告乙○○有任何「默認」的舉
      止、行動，何況被告乙○○於偵查中陳稱：「第一次不知
      道，後來幾次我知道，但我沿路有勸他不要再搶了。」等
      語（偵查卷第一四四頁），益徵被告乙○○對於甲○○攜
      帶兇器強盜犯行，並無「默示」的表示或犯意的聯絡。
  ２、又「事前同謀，事後分贓，並於實施犯罪之際，擔任在外
      把風，顯係以自己犯罪之意思而參與犯罪，即應認為共同
      正犯。」司法院院字第二Ｏ三Ｏ號著有解釋。另「刑法上
      之幫助犯係以幫助他人犯罪之意思，於他人實施犯罪之前
      或犯罪之際，為犯罪構成要件以外之行為，而予以助力，
      使之易於實施或完成犯罪行為之謂。」最高法院九十五年
      度台上字第六七六七號判決採同一見解。經查：
    (1)原審共同被告甲○○於檢察官訊問「乙○○是否有下車強
      盜？」時回答：「他（指乙○○）都是在車上。」等語（
      偵查卷第九十七頁），足見被告乙○○確實並無下車進入
      便利商店，實行強盜行為。
    (2)原審共同被告甲○○於警詢時陳稱：「之後三件強盜，他
      就知道並負責『接應』」（偵查卷第十四、十五頁），於
      檢察官訊問「乙○○車子停在外面是否在把風？」時回答
      ：「我沒有叫他『把風』，他只是在外面『接應』。」等
      語（偵查卷第一五二頁），足徵被告乙○○僅係載送甲○
      ○至其所選定的目標，並無「把風」之行為至明。至於「
      接應」，僅係於甲○○犯罪完成後將其載走之行為而已，
      尚難據此而推論被告乙○○有何「自己犯罪之意思」而參
      與之表示。
    (3)原審共同被告甲○○於檢察官訊問「這次強盜現金二千元
      及電話儲值卡有無分給乙○○？」答：「有，我錢跟儲值
      卡都有分給他，但他錢沒有收，因為他還欠我一萬多元。
      」（偵查卷第一五二頁），被告於警詢中自白「儲值卡甲
      ○○給我四張（中華電信儲值卡如意卡面額三ＯＯ元共三
      張，和信電訊儲值卡（輕鬆打）面額三ＯＯ元一張」（偵
      查卷第二十六頁），且從被告乙○○身上搜索扣得「中華
      電信儲值卡 (如意卡) 面額三ＯＯ元共三張及和信電訊儲
      值卡（輕鬆打）面額三ＯＯ元一張」之事實，有扣押物品
      目錄表在卷（偵查卷第三十一頁）可稽，足見被告乙○○
      確實有收受贓物至明。
    (4)依上開司法院院字第二Ｏ三Ｏ號解釋意旨，「事前同謀，
      事後分贓，並於實施犯罪之際，擔任在外把風，顯係以自
      己犯罪之意思而參與犯罪，即應認為共同正犯。」本件被
      告僅有「事後分贓」之行為，惟並無「事前同謀」或「於
      實施犯罪之際，擔任在外把風」之行為，僅係駕駛甲○○
      自用小客車載甲○○至其所選定之便利商店強盜，被告並
      無下車實行強盜犯行，被告僅係幫助甲○○犯罪之意思，
      於甲○○實施強盜犯罪之前或犯罪之後，為犯罪構成要件
      以外之行為，而予以助力，使之易於實施或完成犯罪行為
      而已，揆諸前揭說明，被告所為，尚難認為「以自己犯罪
      之意思而參與犯罪」之共同正犯。
  (三)、被告乙○○之辯護人為被告乙○○辯護略以：原審共同被
      告甲○○從未告知被告乙○○關於持武士刀進入便利商店
      之細節，故共同被告甲○○持武士刀進入便利商店究為強
      盜或恐嚇取財，被告乙○○無從知悉。恐嚇行為不以將來
      之惡害通知為限，即以強暴脅迫為手段，而被害人未達於
      不能抗拒之程度者，應成立恐嚇取財罪。事實欄二(一)、(三)
      之被害人交付財物與否，尚有自由斟酌餘地云云，惟查：
  １、強盜罪之強暴、脅迫，只須抑壓被害人之抗拒或使被害人
      之身體、精神上處於不能抗拒之狀態為已足，其暴力縱未
      與被害人身體接觸，仍不能不謂有強暴、脅迫行為。因之
      ，強盜罪所施用之強暴、脅迫手段，只須足以壓制被害人
      之抗拒，使其喪失意思自由為已足，縱令被害人實際無抗
      拒行為，仍於強盜罪之成立不生影響。又關於強盜罪與恐
      嚇取財罪之區別，強盜罪乃係以強暴、脅迫或他法，即時
      以壓制被害人之抗拒，以達被害人喪失意思自由，而取被
      害人之財物或使其交付為要件；而恐嚇取財罪則係以威嚇
      手段使被害人產生畏懼，而以惡害之通知恫嚇被害人，惟
      被害人仍有意思之自由斟酌是否交付財物為要件。因此，
      關於強盜罪與恐嚇取財罪之區別，主要乃在於行為人行為
      時之主觀犯意及實施構成要件行為時，是否係以即時壓制
      被害人之抗拒，以達被害人喪失意思自由，而取得其財物
      為斷。倘行為人行為時係以強盜之犯意，且行為時係當場
      即時以強暴、脅迫手段或他法壓制被害人之抗拒，以達被
      害人喪失意思自由之程度，而取得其財物者，即係強盜罪
      。
  ２、原審共同被告甲○○持上開兇器武士刀一把至便利商店櫃
      台前脅迫喝令在櫃台內之被害人王創暉交付財物時，被害
      人王創暉乃走避至倉庫，而放任所管領之櫃台收銀機無法
      管領，顯然共同被告王創暉之脅迫手段已達壓制被害人王
      創暉之抗拒，而使被害人王創暉之意思自由完全喪失之程
      度；另共同被告甲○○持上開兇器武士刀一把至便利商店
      內揮舞脅迫喝令在店內之被害人王榮麒、楊富康交付財物
      時，被害人王榮麒、楊富康亦均原已達被壓制抗拒，喪失
      意思自由之程度，而欲依共同被告甲○○之指示交付財物
      ，然被害人楊富康嗣後又因恐共同被告甲○○傷及被害人
      王榮麒，始興念欲奪下共同被告甲○○所攜帶之武士刀等
      情，亦據被害人楊富康於警詢及偵查中證述綦詳，足徵共
      同被告甲○○持上開兇器武士刀脅迫被害人王榮麒、楊富
      康交付財物初始，被害人王榮麒、楊富康均已達被壓制抗
      拒，喪失意思自由之程度，自不得因被害人楊富康嗣後興
      念欲奪下共同被告甲○○所攜帶之武士刀，即認被害人楊
      富康始終未喪失意思自由之程度。從而，被告乙○○之辯
      護人為被告乙○○辯護略以事實欄二(一)、(三)之被害人交付
      財物與否，尚有自由斟酌餘地云云，即尚非可採。
  (四)、綜上所述，本件事證明確，被告乙○○連續幫助甲○○攜
      帶兇器強盜之犯行，洵堪認定，應依法論科。
二、法律適用
  (一)、原審共同被告甲○○未經許可，無故持有槍砲彈藥刀械管
      制條例第四條第一項第三款管制之刀械武士刀，所為係犯
      槍砲彈藥刀械管制條例第十四條第三項之持有刀械罪。又
      刑法第三百三十條第一項之攜帶兇器強盜罪，係以行為人
      攜帶兇器強盜為加重條件，而此所謂「兇器」，其種類並
      無限制，凡客觀上足以對人之生命、身體、安全構成威脅
      ，具有危險性之器物均屬之。查甲○○所攜帶之武士刀，
      乃鋼鐵材質、質地堅硬、鋒利，有該武士刀扣案足稽，槍
      砲彈藥刀械管制條例第四條第一項第三款管制之刀械，客
      觀上自足以對人之生命、身體、安全構成威脅，核屬兇器
      無疑。正犯甲○○就事實欄二(二)部分所為，係犯刑法第三
      百三十條第一項之攜帶兇器強盜罪；就事實二(一)、(三)部分
      所為，均係犯刑法第三百三十條第二項、第一項之攜帶兇
      器強盜未遂罪犯。至於公共場所攜帶刀械及於夜間在公眾
      得出入之場所攜帶刀械部分，因已就其持有刀械部分另論
      以槍砲彈藥刀械管制條例第十四條第三項之持有刀械罪，
      已如上述，故就此部分應不另再論罪。被告乙○○所為，
      就事實欄二(二)部分所為，係犯刑法第三百三十條第一項之
      攜帶兇器強盜罪之幫助犯；就事實二(一)、(三)部分所為，均
      係犯刑法第三百三十條第二項、第一項之攜帶兇器強盜未
      遂罪犯之幫助犯。
  (二)、刑事訴訟法第三百條所謂變更法條，係指罪名之變更。本
      件檢察官係起訴被告乙○○與甲○○「共犯」刑法第三百
      三十條第一項加重強盜罪及同條第二項、第一項加重強盜
      未遂罪，本院審理結果認為被告乙○○僅係「幫助犯」，
      其罪名同為「加重強盜」，僅行為態樣有正、從之分，即
      無庸引用刑事訴訟法第三百條變更檢察官起訴之法條。此
      與最高法院三十年上字第一五七四號判例：「檢察官以教
      唆犯起訴，而法院認為正犯或從犯者，即應變更檢察官所
      引適用法條」之情形，尚屬有別（最高法院九十五年度台
      上字第六七六七號判決採同一見解）。
  (三)、正犯甲○○行為後，刑法第五十六條連續犯之規定，業於
      九十四年一月七日修正公布刪除，並於九十五年七月一日
      施行，則被告之犯行，因行為後新法業已刪除連續犯之規
      定，此刪除雖非犯罪構成要件之變更，但顯已影響行為人
      刑罰之法律效果，自屬法律有變更，依新法第二條第一項
      規定，比較新、舊法結果，仍應適用較有利於被告之行為
      時法律即舊法論以連續犯（最高法院九十五年第八次刑事
      庭會議決議參照）。正犯甲○○於事實欄二(一)至(三)之三次
      加重強盜犯行，時間緊接，方法相同，觸犯構成要件相同
      之罪，顯係基於概括犯意為之，為連續犯，依修正前刑法
      第五十六條之規定以一罪論。
  (四)、按「連續犯之成立，除主觀上須基於一個概括之犯意外，
      客觀上須先後數行為，逐次實施而具連續性，侵害數個同
      性質之法益，其每一前行為與次行為，依一般社會健全觀
      念，在時間差距上，可以分開，在刑法評價上，各具獨立
      性，每次行為皆可獨立成罪，構成同一之罪名，始足當之
      ；如數行為於同時同地或密切接近之時地實施，侵害同一
      之法益，各行為之獨立性極為薄弱，依一般社會健全觀念
      ，在時間差距上，難以強行分開，在刑法評價上，以視為
      數個舉動之接續施行，合為包括之一行為予以評價，較為
      合理，則屬接續犯，而為包括之一罪。」最高法院九十三
      年度台上字第六六九七號判決採同一見解。本件被告乙○
      ○於九十五年五月三日晚上十一時五十二分許、六月四日
      凌晨零時零四分許、零時十五分許，先後駕駛同一自小客
      車載甲○○前往上開三處強盜，以上三行為雖密切接近之
      時地實施，但侵害「不同的」之法益（即侵害王創暉、何
      育文、王榮麒、楊富康等人之法益），各行為具有獨立尚
      難視為數個舉動之接續施行，應認被告乙○○前後三次幫
      助駕駛自小客車載甲○○至三處犯加重強盜之行為，時間
      緊接，方法相同，觸犯構成要件相同之罪，顯係基於概括
      犯意為之，為連續犯，依修正前刑法第五十六條之規定論
      以一連續幫助犯。
  (五)、正犯甲○○就事實欄二(三)所為攜帶兇器強盜未遂犯行部分
      ，乃同時對被害人王榮麒、楊富康強盜未遂，係以一行為
      同時觸犯二相同罪名，為想像競合犯，而原刑法第五十五
      條之規定：「一行為而觸犯數罪名，或犯一罪而其方法或
      結果之行為犯他罪名者，從一重處斷。」嗣修正為「一行
      為而觸犯數罪名，但不得科以較輕罪名所定最輕本刑以上
      之罪名。」上開科刑限制之修正，僅係文字修正，並無比
      較適用之問題，非刑法第二條所指之法律有變更，無刑法
      第二條之適用，應依一般法律適用原則，適用裁判時法（
      最高法院九十五年十一月七日九十五年度第二十一次刑事
      庭會議決議參照），爰依刑法第五十五條前段，從一重處
      斷。
  (六)、牽連犯：乙○○如事實欄二(一)至(三)所犯連續攜帶兇器加重
      強盜既遂及連續於夜間在公眾得出入之場所攜帶刀械犯行
      ，乃有具有方法（手段）與目的之牽連關係。甲○○行為
      後，九十四年一月七日修正公布之刑法，自九十五年七月
      一日施行，修正後之刑法刪除第五十五條關於牽連犯之規
      定。本件正犯甲○○所犯上開二罪罪具有牽連犯之關係，
      依修正前即行為時之規定，應從一重之連續攜帶兇器加重
      強盜罪處斷；依修正後之刑法既已刪除牽連犯之規定，則
      所犯上述各罪應依數罪併罰之規定分論併罰。比較新舊法
      之規定，修正後之規定並非較有利於甲○○，依刑法第二
      條第一項之規定，應適用行為時之法律，即適用修正前刑
      法第五十五條牽連犯之規定，從一重之攜帶兇器加重強盜
      罪處斷。
  (七)、累犯：被告乙○○有事實欄所載論罪科刑執行完畢之情形
      ，有本院被告全國前案紀錄表在卷可稽，其於有期徒刑執
      行完畢後再「故意」犯本件有期徒刑以上之罪，為累犯，
      被告乙○○行為後，刑法第四十七條累犯規定雖經修正，
      然被告所犯上開之罪，不論依照修正前刑法第四十七條，
      或修正後刑法第四十七條第一項規定，均成立累犯，對其
      並無有利或不利之情形，自不生新舊法比較之問題，應逕
      依刑法第四十七條第一項之規定，論以累犯，並加重其刑
      （最高法院九十五年度台上字第七二四一判決採同一見解
      ）。
  (八)、被告乙○○幫助正犯甲○○強盜行為後，刑法第三十條「
      幫助他人犯罪者，為從犯。雖他人不知幫助之情者，亦同
      。從犯之處罰，得按正犯之刑減輕之。」於九十四年一月
      七日修正為「幫助他人實行犯罪者，為幫助犯。雖他人不
      知幫助之情者，亦同。幫助犯之處罰，得按正犯之刑減輕
      之。」（於九十四年二月二日公布，九十五年七月一日施
      行），上開修正，僅係文字修正，新舊法處罰之輕重相同
      ，並無比較適用之問題，非刑法第二條所指之法律有變更
      ，無刑法第二條之適用，應依一般法律適用原則，適用裁
      判時法（最高法院九十五年十一月七日九十五年度第二十
      一次刑事庭會議決議參照），應依刑法第三十條第二項，
      減輕其刑，並依法先加後減之。
三、原審以被告乙○○事證明確，予以論科，固非無據，惟查：
  (一)、按「被告以外之人於審判外之言詞或書面陳述，除法律有
      規定者外，不得作為證據，刑事訴訟法第一百五十九條第
      一項定有明文。所謂法律有規定者，即包括同法第一百五
      十九條之一至之五所規定傳聞證據例外具有證據能力之情
      形。故如欲採被告以外之人於審判外之言詞陳述，即警詢
      或檢察官偵查中之言詞陳述為證據時，必須符合法律所規
      定之例外情形，方得認其審判外之陳述有證據能力，並須
      於判決中具體說明其符合傳聞證據例外可信之情況及心證
      理由，否則即有違背證據法則及判決不備理由之違法。」
      最高法院九十五年度台上字第六Ｏ一四號判決採同一見解
      。查：原判決於理由欄壹二採用上訴人即被告乙○○以外
      第三人即證人即被害人王創暉、何育文、楊富康分別於警
      詢時審判外所為之陳述，為上訴人即被告乙○○論罪證據
      之一，然未敘明該項陳述如何符合傳聞證據例外，而有證
      據能力之情形及理由，逕採該證人於審判外之陳述，為上
      訴人即被告乙○○論罪之證據，自有理由不備之違法。
  (二)、原判決誤認實為幫助犯之被告乙○○為共同正犯，自有未
      合。
  (三)、按：檢察官代表國家提起公訴，依檢察一體原則，到庭實
      行公訴之檢察官（下稱公訴檢察官）如發現起訴書認事用
      法有明顯錯誤，固得本於自己確信之法律見解，於論告時
      變更起訴之法條，或另為其他適當之主張。然刑事訴訟之
      審判，係採彈劾主義，亦即不告不理原則，法院對於被告
      之行為，應受審判之對象（範圍），乃指起訴書（或自訴
      狀）所記載之被告「犯罪事實」（包括起訴效力所及之具
      有同一案件關係之犯罪事實）而言。而起訴係一種訴訟上
      之請求，犯罪已經起訴，產生訴訟繫屬及訴訟關係，法院
      即有審判之權利及義務。是以若起訴書犯罪事實欄內，對
      此項行為已予以記載，即為法院應予審判之對象；倘事實
      已經起訴而未予審判，自有刑事訴訟法第三百七十九條第
      十二款規定已受請求之事項未予判決之違背法令。至於訴
      經提起後，檢察官於第一審辯論終結前，發見有應不起訴
      或以不起訴為適當之情形者，固得依刑事訴訟法第二百六
      十九條規定，提出撤回書敘述理由以撤回起訴；然非依該
      規定撤回起訴者，法院仍應依法審判，不得僅就公訴檢察
      官論告時所陳述或主張之事實為裁判，而置原起訴事實於
      不顧。最高法院九十五年度台上字第四六七一號判決採同
      一見解。經查：本件起訴書「犯罪事實」三、記載上訴人
      即被告乙○○與甲○○共同基於意圖為自己不法之所有及
      強取他人財物之概括犯意聯絡，由乙○○駕駛上開小客車
      搭載甲○○，並在外負責把風及接應，連續於附表「六」
      所載時、地為強盜犯行，因認上訴人即被告乙○○連續犯
      刑法第三百三十條第一項加重強盜罪嫌；嗣公訴檢察官於
      九十五年八月二十五日原審行準備程序時，就上開犯罪事
      實，以上訴人即被告乙○○並不知情而「減縮」此部分之
      犯罪事實（見原審卷第六十頁）。惟查上訴人即被告乙○
      ○此部分之事實與本件原審論罪科刑之犯罪事實有連續犯
      裁判上一罪關係，則依上揭說明，公訴檢察官於論告時雖
      以上訴人即被告乙○○對該部分並不知情而減縮事實，然
      此並非撤回起訴，原審未審究及此，併有已受請求之事項
      未予判決之違法。
四、上訴人即被告以其僅係幫助犯並非共同正犯指摘原判決不當
    為有理由，原判決關於乙○○部分既有前揭瑕疵而無可維持
    ，自應由本院將原審關於被告乙○○部分之判決予以撤銷改
    判。爰審酌被告乙○○之品性不佳（此由其前科犯案累累可
    證）、因一時受甲○○之請求而為甲○○開車，途中發現甲
    ○○攜帶兇器強盜後仍連續幫助駕駛自小客車搭載甲○○以
    完成甲○○之強盜犯行之犯罪動機、目的及對被害人、社會
    治安之危害，被告犯罪後坦承犯行，尚有悔意，犯罪後態度
    尚稱良好等一切情狀，量處有期徒刑參年捌月。
五、不另為無罪之諭知
  (一)、公訴意旨另以：被告乙○○與甲○○共同意圖為自己不法
      之所有，於九十五年六月三日晚上十一時三十分許之夜間
      ，由乙○○駕駛甲○○所有之車牌號碼三一一一─ＪＵ號
      （該車牌原已經甲○○以黑色膠帶黏貼變造為八一一一─
      ＪＵ號）自用小客車搭載甲○○至新竹縣橫山鄉○○路○
      段六二號ＯＫ便利商店前下車，甲○○下車後即攜帶其所
      有之上開兇器武士刀一把，頭戴其所有之漁夫帽一頂，口
      戴其所有之口罩一只，旋進入該便利商店之公眾得出入之
      場所內，而持上開兇器武士刀一把至該商店櫃台處揮舞脅
      迫喝令邱一展十秒鐘內把錢交出來等語，至使邱一展因之
      不能抗拒，乃將所管領持有櫃台內之現金共二千三百九十
      一元及總儲值金額一萬零九百元之電話儲值卡交付甲○○
      ，甲○○得手後迅速上車囑由乙○○駕車逃逸。因認被告
      乙○○犯有共同強盜罪嫌。
  (二)、訊據被告乙○○堅決否認有何上開犯行，辯稱：伊當時並
      不知情，是甲○○搶完後，拿武士刀回來，伊才知道甲○
      ○去搶等語。
  (三)、經查：證人即正犯甲○○自警詢時、偵查中檢察官訊問時
      、原審審理時，一再陳述「這次乙○○並不知情，是我搶
      完後，拿武士刀回到車上時，乙○○他才知道的」等語，
      已如前述，嗣於本院經辯護人為主詰問時仍結證稱：「我
      就離開車子進入便利商店去搶錢，搶完錢之後就回車上，
      乙○○看到我拿刀子，他就嚇到，他沒有開口說話，我知
      道他想要開口問，只是沒有開口，我就直接對他說，對我
      去搶錢，他就嚇壞了。」等語（本院卷第一Ｏ一頁），且
      一審到庭執行職務之檢察官於九十五年八月二十五日原審
      行準備程序時，就上開犯罪事實，亦以被告乙○○並不知
      情而「減縮」此部分之犯罪事實（見原審卷第六十頁），
      此外，亦查無其他積極證據足以證明被告乙○○事先就此
      部分犯行有所知情而與甲○○有犯意聯絡或行為分擔，殊
      難僅因被告乙○○曾駕車搭載甲○○前往上址強盜之過程
      而逕論以共同強盜罪責。既不能證明被告乙○○有此部分
      之犯行，本應為無罪之判決，惟因檢察官認此部分與前揭
      論罪科刑部分有連續犯裁判上一罪之關係，故不另為無罪
      之諭知。
據上論斷，應依刑事訴訟法第三百六十九條第一項前段、第三百
六十四條、第二百九十九條第一項前段，刑法第二條第一項、第
十一條前段、第三百三十條第一項、第三十條第二項、第五十五
條前段、第四十七條第一項、修正前刑法第五十五後段、第五十
六條，判決如主文。
本案經檢察官黃東焄到庭執行職務。
中　　華　　民　　國　　96　　年　　1 　　月　　18　　日
　　　　　　　　　刑事第一庭審判長法　官  蔡  長  溪
　　　　　　　　　　　　　　　　  法　官  陳  春  秋
　　　　　　　　　　　　　　　　  法　官  林  俊  益
以上正本證明與原本無異。
如不服本判決，應於收受送達後十日內向本院提出上訴書狀，其
未敘述上訴之理由者並得於提起上訴後十日內向本院補提理由書
。
                                  書記官  廖  月  女
中　　華　　民　　國　　96　　年　　1 　　月　　22　　日
附錄：本案論罪科刑法條全文
中華民國刑法第三百二十一條第一項：
犯竊盜罪而有左列情形之一者，處六月以上、五年以下有期徒刑
：
一、於夜間侵入住宅或有人居住之建築物、船艦或隱匿其內而犯
　　之者。
二、毀越門扇、牆垣或其他安全設備而犯之者。
三、攜帶兇器而犯之者。
四、結夥三人以上而犯之者。
五、乘火災、水災或其他災害之際而犯之者。
六、在車站或埠頭而犯之者。
刑法第三百三十條第一項：
犯強盜罪而有第三百二十一條第一項各款情形之一者，處七年以
上有期徒刑。
槍砲彈藥刀械管制條例第十四條第三項：
未經許可，持有或意圖販賣而陳列刀械者，處一年以下有期徒刑
、拘役或新台幣五十萬元以下罰金。
槍砲彈藥管制條例第十五條第一項第一、二、三款
未經許可攜帶刀械而有下列情形者，處二年以下有期徒刑：
一、於夜間犯之者。
二、於車站、埠頭、航空站、公共場所或公眾得出入之場所犯之
    者。
